【裁判字號】    92,上訴,2182
【裁判日期】    920926
【裁判案由】    洗錢防制法
【裁判全文】
臺灣高等法院刑事判決                          九十二年度上訴字第二一八二號
    上  訴  人  臺灣板橋地方法院檢察署檢察官
    上  訴  人
    即  被  告  乙○○
    被      告  丁○○
右列上訴人因被告洗錢防制法案件，不服臺灣板橋地方法院九十二年度訴字第四一四
號中華民國九十二年四月十日第一審判決（起訴案號：臺灣板橋地方法院檢察署九十
年度偵字第一○一八號、九八○一號、一九二五四號），本院判決如左：
    主  文
原判決關於乙○○部分撤銷。
乙○○無罪。
其他上訴駁回。
    理  由
壹、撤銷部分
一、公訴意旨略以：乙○○獲悉可藉由提供於郵局或銀行等金融機構所開立帳戶之存
    摺及提款卡以換取現金花用，且依其智識程度，可預見出賣、出借或為他人收集
    存摺、提款卡以供他人使用，將幫助他人掩飾或隱匿自己重大犯罪所得之財物，
    猶於八十八年十一月間某日，在台北縣三峽鎮○道路七五之一號住處，將其所有
    局號第0000000號郵局、帳號第○二七九九一號帳戶（下稱乙○○帳戶）
    之存摺及提款卡，以五千元之代價，交予王性智（原審判決確定），轉借予真實
    姓名年籍不詳之人士使用，再轉交予真實姓名年籍不詳自稱「劉仁傑」、「陳國
    華」、「宋主任」等成年男子組成之常業詐欺集團，由渠等於不詳時地印製「頂
    鑫國際創業集團」（下稱頂鑫公司）或「群益國際創業股份有限公司」（下稱群
    益公司）舉辦贈獎活動之廣告傳單及與各該廣告傳單上所載二獎或三獎中獎號碼
    相同號碼之對獎單，先後以郵件寄送至不特定人之信箱，引誘他人因誤信中獎，
    而以該廣告傳單上之電話詢問如何領取中獎獎金，再遂行詐騙之手段，致林李昭
    芬、戊○○、丙○○、己○○受騙，而分別匯款至指定之甲○○、、詹俊樹（上
    二人經原審判決確定）、王桑樹、王庚豪之帳戶。因認乙○○涉犯洗錢防制法第
    九條之幫助洗錢罪嫌等語。
二、按犯罪事實應依證據認定之，無證據不得認定其犯罪事實，刑事訴訟法第一百五
    十四條第二項定有明文。又事實之認定，應憑證據。如未能發現相當證據，或證
    據不足以證明，自不能以推測或擬制之方法，為裁判基礎，故被告否認犯罪事實
    所持之辯解縱屬不能成立，仍非有積極證據足以證明其犯罪行為，不能遽為有罪
    之認定（最高法院三十年上字第一八三一號、四十年台上字第八六號判例意旨參
    照）。
三、次按，洗錢防制法所稱洗錢行為，係指掩飾或隱匿因自己或他人重大犯罪所得財
    物或財產上利益，或收受、搬運；寄藏、故買或牙保他人因重大犯罪所得財物或
    財產上利益者，該法第二條規定甚明。至於刑法上幫助犯之成立，須行為人基於
    幫助正犯犯罪之意思，主觀上須對該犯罪之事實有共同認識，而予正犯以精神上
    或物質上之助力，參與犯罪構成要件以外之行為，以助成正犯犯罪之實施為要件
    （最高法院八十八年度台上字第五八四八號、九十一年度台上字第二八五一號判
    決參照）。
四、公訴人認被告乙○○涉犯洗錢防制法第九條之幫助洗錢案件，係以被告乙○○於
    警訊之自白，同案被告詹俊樹亦於警訊、偵查中坦承將其帳戶之存摺及提款卡以
    五千元代價交予王性智，轉借予真實姓名不詳之人使用等情，為主要依據。
五、訊據被告乙○○否認有何公訴意旨所指犯行，辯稱：係因向林性智借錢，故交付
    其存摺但不包括提款卡予林性智，並不知道用途等語。經查：
    (一)被告乙○○業於警訊時坦白承認被告王性智以五千元代價收購其郵局存摺及提
      款卡，並已收訖四千元（見台北縣警察局三峽分局偵查卷第六頁反面、第七頁
      ），核與同案被告王性智於原審審理時坦承分別以五千元代價向被告乙○○、
      詹俊樹二人收購帳戶等語相符（見原審卷第一０四頁、第一０五頁）。被告乙○○雖於偵查時翻異前詞，改稱：「我的帳戶、
      智借五千元抵押給他」（見九十年度偵字第一０一八號偵查卷第二九頁反面）
      ；於原審審理時辯稱：「我有交付存摺及提款卡予王性智，但沒有拿錢，沒有
      約定五千元的代價，也沒有收四千元」（見原審卷第七四頁），嗣又改稱「我
      向他借錢，我吃藥沒有錢，而且我的
      在他那裡，因為他怕我不還錢，至少要有個證明在那裡」、「是他（即王性智
      ）借我五千元，實際上有交給我五千元，但不是賣帳戶的錢」（見原審卷第一
      ０三頁、第一０五頁）；於本院辯稱：「我只是向王性智借錢（借五千元），
      因為我不知道什麼時候可以還錢，所以將存摺放在那裡」。惟查：經本院調查
      中華郵政股份有限公司板橋郵局覆函所載：「乙○○存簿儲金第000000
      －0帳戶於八十八年十一月之存款餘額為新台幣七十九元整，該帳戶並於八十
      九年一月三日申辦存簿掛失補發新存摺手續」，果如被告確係以存摺做為借款
      之擔保，何以辦理遺失登記並申請補發？況其交付存摺於王性智時帳戶內僅結
      餘七十九元，王性智取其存摺既不能證明其清償能力，亦不足擔保其債之履行
      ，從而，被告乙○○辯稱為向王性智借錢故交付存摺等語，顯悖常理，係屬事
      後卸責之詞，不足採信。
    (二)公訴意旨雖認依被告乙○○之智識程度，可預見出賣、出借或為他人收集存摺
      、提款卡以供他人使用，將幫助他人掩飾或隱匿自己重大犯罪所得之財物等語
      。惟查，本件雖係被告乙○○以五千元代價將其所有之存摺及提款卡售予王性
      智，但被告乙○○於歷次偵、審，均供稱不知王性智購買存摺、提款卡之用途
      ，而被害人林李昭芬、戊○○、丙○○、己○○係因見對獎單誤信中獎，分別
      匯款至指定之甲○○、王桑樹、詹俊樹、王庚豪之帳戶，並未匯入被告乙○○
      前開帳戶內，足認被告乙○○並非本件犯罪中從事洗錢之行為人，而檢察官所
      訴被告涉案情節又非洗錢行為構成要件事實，是以被告對於他人洗錢行為究竟
      有無認識，並本此認識進而給予助力，厥為本件關鍵。
    (三)查被告乙○○出售其存摺、金融卡予共同被告王性智，依常理雖有可能懷疑供
      作不法用途，但此可能性猶未足以證明被告對於「正犯」所將實施之洗錢行為
      構成要件已有認識，按一般社會經驗，使用他人之存摺、提款卡用途並非僅限
      於洗錢，被告縱對於其所有之存摺、金融卡，可能將被用於不法用途有任何模
      糊之認識，但依卷附證據不足認其對於「正犯」所將實施之洗錢行為已有所知
      。況王性智僅係居間轉交被告乙○○之存摺及提款卡，此經王性智供明在卷（
      見原審卷第一０五頁），尚難僅因被告乙○○與王性智係朋友關係，或其出售
      存摺、提款卡之行為，而推論其對於「正犯」洗錢行為有所認識或預見，遽認
      有幫助「正犯」犯罪之故意。
    (四)綜前所述，本件不能證明被告乙○○於交付其存摺、金融卡予王性智時，有何
      幫助「正犯」洗錢之故意。被告乙○○否認出售其存摺、提款卡固無理由，惟
      本件除告訴人之指述外，尚無其他積極證據證明被告乙○○確有公訴意旨所指
      犯行。是以，本件被告犯罪即屬不能證明，依法應諭知無罪。
六、原審遽以被告乙○○出售其存摺、提款卡是否供洗錢等目的不法使用當有合理之
    懷疑為由，而推論被告乙○○確有幫助洗錢之故意，顯與證據法則有違，被告乙○○上訴意旨指摘原判決此部分不當，為有理由，應由本院將原判決上開部分撤
    銷，並諭知乙○○無罪之判決。
貳、上訴駁回部分：
一、公訴意旨另以：被告丁○○於八十九年一月間某日，在台北縣板橋市○○路○段
    甲○○當時工作之處所，以一萬元之代價，向甲○○收取上開甲○○郵局帳戶（
    局號二四四一○一號、帳號0000000號）之存摺及提款卡，再行轉借予真
    實姓名年籍不詳之人士使用。因認被告丁○○涉有洗錢防制法第九條第一項之之
    幫助洗錢罪嫌等語。
二、按犯罪事實應依證據認定之，無證據不得認定其犯罪事實，刑事訴訟法第一百五
    十四條第二項定有明文；次按認定犯罪事實，須依證據，而所謂證據，係指合法
    之積極證據就犯罪事實能為具體之證明者而言；又認定不利於被告之事實，須依
    積極證據，苟積極證據不足為不利於被告事實之認定時，即應為有利於被告之認
    定，更不必有何有利之證據，最高法院三十年上字第八一六號著有判例。再利用
    非共同被告之共犯之自白或其他不利於己之陳述，為認定被告犯罪之證據，不特
    與利用被告自己之自白作為其犯罪之證明同有自白虛偽性之危險，亦不免有嫁禍
    於被告而為虛偽供述之危險。故就刑事訴訟法第一百五十六條第二項之立法意旨
    觀之，非共同被告之共犯之自白或其他不利於己之陳述，固得作為認定被告犯罪
    之證據，但不得作為有罪判決之唯一證據，仍應調查其他必要之證據，以察其是
    否與事實相符，亦即仍須有補強證據以擔保該共犯自白之真實性，始得採為斷罪
    之依據，並非絕對可由法院自由判斷該共犯之自白或不利於己之陳述之證明力。
    若不為調查，而專憑此項供述據為被告犯罪事實之認定，即與上開規定有違。而
    上開所謂共犯，包括任意共犯及必要共犯（含對向犯罪之共犯）；所謂補強證據
    ，則指除該自白或不利於己之陳述本身之外，其他足以證明自白之犯罪事實確具
    有相當程度真實性之證據而言，雖所補強者，非以事實之全部為必要，但亦須因
    補強證據與自白之相互利用，足使犯罪事實獲得確信者，始足當之。
三、公訴人認被告丁○○涉犯洗錢防制法第九條第一項之幫助洗錢罪嫌，無非係以同
    案被告甲○○於警訊時供述在前述時地將其上開郵局帳戶之存摺及提款卡，以一
    萬元代價交予被告丁○○，丁○○當時言明一個月後，辦理遺失等情之供詞，以
    及偵查中甲○○經法務部調查局測謊結果，認其將係爭之郵局帳戶及存摺借予丁○○，經測試無情緒波動之反應，研判未說謊之測謊報告書為其論據。
四、被告丁○○於原審審理時堅決否認有何幫洗錢之犯行，辯稱：我與甲○○不熟，
    約五、六年前被告嫂嫂在我哥哥開的美容店工作，因為不接聽電話的事，他哥哥
    與我哥哥哥吵架，他們兄弟二人要打我哥哥，怎麼可能把存摺、提款卡交給我等
    語（見原審卷第第一一０頁、第一一一頁）。經查：
    (一)觀諸同案被告甲○○於八十九年十二月二十八日在嘉義縣警察局竹崎分局刑事
      組首次接受警訊時，供稱前開郵局帳戶存摺、印章及提款卡於『八十八年十一
      月間』在台北縣三重市朋友住處遺失不見（見嘉義縣警察局竹崎分局刑事偵查
      卷宗第一頁反面）等語；嗣於九十年五月二十九日在刑事警察局接受警詢時，
      改稱於『八十九年一月間』將上開郵局帳戶交給其朋友即被告丁○○使用（見
      九十年偵字第一九二五四號偵查卷第三頁反面至第四頁）等語；另於九十年七
      月十三日在板橋地檢署檢察官詢問時，再改稱前開帳戶借給丁○○用，伊將存
      摺、印章及提款卡於『八十九年二、三月間』在板橋市○○路○段伊上班處交
      給丁○○（見九十年度偵字第九八○一號偵查卷第七頁反面）等語，其先後三
      次接受訊問時所供之時間相互出入，已非無疑。又，同案被告甲○○於警訊時
      供稱係以一萬元警訊時供稱係將其所有之郵局存摺、提款卡以一萬元之代價售
      予被告丁○○（見同上第一九二五四號偵查卷第四頁及同頁反面），但於偵訊
      時改稱係因有人要匯款給被告丁○○故出借存摺提款卡，沒有得到任何好處（
      見同上卷第三二頁反面、第四七頁反面、第六一頁反面、第七二頁反面），並
      經檢察官訊以「你哪時候向他要回來？」，甲○○答稱：「隔沒多久，但他說
      已遺失了，他要拿一萬元給我」（見同上卷第四七頁反面），但於原審審理時
      初供「我只是單純把存摺借給他，他說朋友要匯錢給他，事後說要給我一萬元
      」，但後改稱：「丁○○是我交付帳戶後才給我一萬元的，並叫我自己把帳戶
      停掉」、「我想我只是幫助朋友，他借來要作何用我不知道」（分見原審卷第
      四八頁第一一一頁、第一一六頁），顯有前後矛盾之瑕疵，要難形成被告丁○○有罪之確信心證。
    (二)經檢察官函請法務部調查局對於甲○○實施測謊，同案被告甲○○就「其將系
      案之郵局帳戶借予丁○○；其有將系案之郵局帳戶存摺借予丁○○」，經測試
      其情緒波動之反應，研判未說謊，有該局九十一年七月二十九日調科參字第０
      九一００四０七六三０號測謊報告書在卷可憑（見同上第一九二五四號偵查卷
      第六九頁），惟查測謊只是形成心證之補強證據，在我國刑事訴訟法上僅是鑑
      定之性質，鑑定人之鑑定，雖足為證據資料之一種，但鑑定報告顯有疑義時，
      審理事實之法院仍應調查其他必要之證據，以資認定，不得專憑鑑定報告作為
      判決之唯一證據（最高法院四十年台上字第七一號判例意旨參照），本件經查
      尚不能認定被告丁○○有犯罪行為已詳如前述，故不得僅憑此測謊鑑定執為被
      告有罪之論據。
    (三)綜上，本件不能證明同案被告甲○○確有交付其存摺、提款卡予被告丁○○，
      不能僅憑同案被告甲○○有瑕疵之陳述而逕認被告有幫助洗錢之故意，此外，
      並無其他積極證據證明被告有何公訴意旨所指之犯行，其犯罪即屬不能證明，
      應諭知被告無罪之判決。
五、原審據以諭知被告丁○○無罪，尚無違誤。公訴人猶執前詞上訴，非有理由，應
    予駁回。被告丁○○經合法傳喚無正當理由不到庭，爰不待其陳述，逕行判決。
據上論斷，應依刑事訴訟法第三百六十八條、第三百七十一條、第三百六十九條第一
項前段、第三百六十四條、第三百零一條第一項前段，判決如主文。
本案經檢察官張秋雲到庭執行職務
中      華      民      國      九十二      年      九      月  二十六  日
                                  臺灣高等法院刑事第四庭
                                      審判長法  官  蔡  永  昌
                                            法  官  徐  昌  錦
                                            法  官  陳  榮  和
右正本證明與原本無異。
檢察官如不服本判決，應於收受送達後十日內向本院提出上訴書狀，其未敘述上訴之
理由者並得於提起上訴後十日內向本院補提理由書（均須按他造當事人之人數附繕本
）。
                                            書記官  劉  麗  芬
中      華      民      國    九十二    年      九      月    二十九    日


司法院資訊處製作；財團法人民間司法改革基金會備份。
